【裁判字號】    96,訴,174
【裁判日期】    970624
【裁判案由】    違反貪污治罪條例
【裁判全文】
臺灣臺東地方法院刑事判決               96年度訴字第174號
公  訴  人  臺灣臺東地方法院檢察署檢察官
被      告  己○○
            戊○○
共     同
選任辯護人  陳信伍律師
上列被告等因貪污等案件，經檢察官提起公訴（96年度偵字第71
號），本院判決如下：
    主  文
己○○、戊○○均無罪。
    理  由
壹、程序部分（證據能力部分）：
    按被告以外之人於審判外之言詞或書面陳述，除法律有規定
    者外，不得作為證據；又被告以外之人於審判外之陳述，雖
    不符合同法第159條之1至第159條之4之規定，但經當事人於
    審判程序同意作為證據，法院審酌該言詞陳述或書面陳述作
    成時之情況，認為適當者，亦得為證據。當事人、代理人或
    辯護人於法院調查證據時，知有第159條第1項不得為證據之
    情形，而未於言詞辯論終結前聲明異議者，視為有前項之同
    意，刑事訴訟法第159條第1項及第159條之5分別定有明文。
    查本判決下列所引用之各該被告以外之人於審判外之言詞或
    書面陳述，經當事人及辯護人於本院審理時均同意作為本案
    之證據，且迄至言詞辯論終結前亦未再聲明異議，本院審酌
    此等證據資料製作時之情況，尚無違法不當及證明力明顯過
    低之瑕疵，亦認為以之作為證據應屬適當，故揆諸前開規定
    ，爰依刑事訴訟法第159條之5規定，認前揭證據資料均有證
    據能力。
貳、實體部分：
一、公訴意旨略以：被告戊○○於民國87年至89年擔任臺東縣中
    興國際獅子會（下稱中興獅子會）財務期間，與臺東縣議員
    施向青（另案由臺灣高等法院花蓮分院審理中）共同基於意
    圖為施向青不法所有之概括犯意聯絡，由施向青於附表編號
    一所示之日期，假藉「贊助社團活動經費」之名目（俗稱「
    社團補助款」，預算科目為「配合民間各項，每一會計年度
    為每位議員新臺幣〈下同〉50萬元），發函臺東縣政府，表
    示同意以社團補助款補助中興獅子會如附表編號一所示之金
    額，施向青並以如附表編號一所示之非該社團活動所生之消
    費單據，交付戊○○持向臺東縣政府詐稱該社團活動確有此
    花費，使臺東縣政府陷於錯誤，於如附表編號一所示之日期
    如數核撥經費予該社團，其後施向青再以附表編號一所示之
    方式取回或使用該數筆金額，詐得補助款計3萬元。戊○○
    又承前同一概括犯意，並與被告即中興獅子會會長己○○及
    另案被告即臺東縣議員鄭輝煌、王清堅、高清峰、黃秋（均
    另案由臺灣高等法院花蓮分院審理中）共同基於意圖為鄭輝
    煌、王清堅、高清峰、黃秋不法所有之概括犯意聯絡，由鄭
    輝煌、王清堅、高清峰、黃秋先後於附表編號二至六所示之
    日期，假藉「贊助社團活動經費」之名目，發函臺東縣政府
    ，表示同意以社團補助款補助中興獅子會如附表編號二至六
    所示之金額，並提供戊○○如附表編號二至六所示之非該社
    團活動所生之消費單據，由戊○○持向臺東縣政府詐稱該社
    團活動確有此花費，使臺東縣政府陷於錯誤，於如附表編號
    二至六所示之日期如數核撥經費予該社團，其後鄭輝煌、王
    清堅、高清峰、黃秋再以附表編號二至六所示之方式取回或
    使用該數筆金額，連續詐得上開補助款，因認被告2人涉犯
    貪污治罪條例第5條第1項第2款之利用職務上之機會詐欺取
    財罪嫌及刑法第214條之使公務員登載不實罪嫌。
二、按犯罪事實應依證據認定之，無證據不得認定犯罪事實；不
    能證明被告犯罪者，應諭知無罪之判決，刑事訴訟法第154
    條第2項、第301條第1項分別定有明文。次按事實之認定，
    應憑證據，如未能發現相當證據，或證據不足以證明，自不
    能以推測或擬制之方法，以為裁判基礎；又認定不利於被告
    之事實，須依積極證據，苟積極證據不足為不利於被告事實
    之認定時，即應為有利於被告之認定，更不必有何有利之證
    據；認定犯罪事實所憑之證據，雖不以直接證據為限，間接
    證據亦包括在內，然而無論直接或間接證據，其為訴訟上之
    證明，須於通常一般之人均不致有所懷疑，而得確信其為真
    實之程度者，始得據為有罪之認定，倘其證明尚未達到此一
    程度，而有合理之懷疑存在時，致使無從形成有罪之確信，
    在刑事訴訟「無罪推定」、「罪疑唯輕」原則下，依據「罪
    證有疑，利於被告」之證據法則，即不得遽為不利被告之有
    罪認定；又告訴人之告訴，係以使被告受刑事訴追為目的，
    是其陳述是否與事實相符，仍應調查其他證據以資審認，最
    高法院分別著有40年臺上字第86號、30年度上字第816號、
    76年臺上字第4986號及52年臺上字第1300號判例可資參照。
    次按共同正犯，須2人以上，對於犯罪，有意思聯絡及行為
    分擔，亦即其主觀上有為達特定犯罪之目的，相互間利用他
    方之行為遂行之意思，客觀上有分擔犯罪構成要件之行為，
    始足當之（最高法院76年台上字第7695號判決參照）。而共
    同正犯之所以應對其他共同正犯所實施之行為負其全部責任
    者，以就其行為有犯意之聯絡為限，若他犯所實施之行為，
    超越原計畫之範圍，而為其所難預見者，則僅應就其所知之
    程度，令負責任，未可概以共同正犯論，最高法院50年度台
    上字第1060號判例揭有明文。
三、公訴人認被告己○○、戊○○涉犯上開犯行，無非係以被告
    2人於偵訊時之自白，證人施向青、鄭輝煌、王清堅、高清
    峰、黃秋、丙○○、癸○○之證詞及附表所示補助款之函文
    、領據、收據為其主要依據。訊據被告2人固於偵查中及本
    院審理時均表示願意認罪等語。惟按被告之自白，不得作為
    有罪判決之唯一證據，仍應調查其他必要之證據，以察其是
    否與事實相符，為刑事訴訟法第156條第2項所明定。所稱應
    調查其他必要之證據云者，並不侷限於此項自白確出於任意
    性而已，尤重在其有補強證據以擔保被告自白之真實性；亦
    即以補強證據之存在，藉以限制合法自白在證據上之價值，
    俾發現實質的真實。故即使被告之自白出於任意性，然若別
    無其他補強證據足以擔保其自白確與犯罪事實相符者，該自
    白仍非刑事訴訟法上得據之為認定被告犯罪事實之證據，當
    不得僅憑此而為被告不利之認定，最高法院著有84年度臺上
    字第4728號判決可資參照。經查：
（一）被告戊○○對於其有於附表所示之時間，持附表所示之單
      據向臺東縣政府申請核撥如附表所示金額之社團補助款，
      且上開補助款亦於附表所示之時間核撥至其帳戶等情，均
      坦認不諱，核與卷附如附表所示之社團補助款之函文、領
      據、收據等件（見偵三卷第180-205頁）可資相符，此部
      分事實，首堪認定。
（二）按貪污治罪條例第5條第1項第2款利用職務上機會詐取財
      物罪，以公務員執行職務之廉潔及公正為其保護之法益，
      而刑法第339條第1項之詐欺罪，在保護個人之財產法益，
      兩者之別固甚明確，惟就詐取財物之構成要件言，貪污治
      罪條例第5條第1項第2款利用職務上機會詐取財物罪與刑
      法詐欺罪相同，必須行為人意圖為自己或第三人不法之所
      有，以詐術使人將本人或第三人之物交付為要件。所謂以
      詐術使人交付。必須被詐欺人因其詐術而陷於錯誤，若其
      所用方法不能認為詐術，亦不致使人陷於錯誤，即不構成
      該罪。又所謂詐術，固不以欺罔為限，即利用人之錯誤而
      使其為財物之交付，雖亦屬詐術，惟必須行為人有告知他
      人之義務竟不為告知，而積極利用他人之錯誤，始足成立
      （最高法院88年度台上字第6154號、90年度台上字第7781
      號、91年度台上字第1071號、93年度台上字第1854號、94
      年度台上字第5373號刑事判決意旨參照）。換言之，貪污
      治罪條例第5條第1項第2款之公務員利用職務上機會詐取
      財物罪，應以行為人有圖為自己不法所有之主觀犯意存在
      ，並表現於外，在客觀上有利用其可乘之事機而使相對人
      陷於錯誤致交付財物，以遂其獲取不法所有之犯意為目的
      者，為其構成要件。再按「刑法上詐欺罪之成立，以行為
      人有為自己或第三人不法所有之意圖為必要，其是否於行
      為時有為自己或第三人不法所有之意圖，亦即行為之初是
      否即心存詐意，應就整體行為過程加以觀察」（最高法院
      92年度台上字第2926號、85年度台上字第6239號、93年度
      台上字第4988號、89年度台上字第4425號、94年度台上字
      第7286號、92年度台非字第220號刑事判決意旨參照）。
（三）承上，本件被告2人是否有如公訴人所指之上開犯行，主
      應審酌者在於，被告2人就上開社團補助款是否有使公務
      員登載不實之犯意及詐取財物之不法所有意圖，又其2人
      與施向青、鄭輝煌、王清堅、高清峰、黃秋間有無犯意之
      聯絡及行為之分擔：
   1、被告戊○○部分：
    (1)就附表編號一至五所示之補助款部分，被告戊○○於本院
      97年3月13日審理時陳稱：這些議員有表明要補助中興國
      際獅子會辦活動，他們不是中興國際獅子會的會員；在甲○○擔任會長的時候，因為當時他就是（臺東縣）議會的
      副議長，當時他就會要求議員補助中興國際獅子會的活動
      ，有些議員事實上有補助，起訴書的這些議員本來也答應
      要補助中興國際獅子會的活動，臨時他們就說要補助其他
      社團，伊申請完社團補助款後，他們就把錢拿回去，所以
      伊才會把申請到的社團補助款交給他們，但是他們是否有
      真的補助其他社團，這部分伊不知道；是施向青、鄭輝煌
      、高清峰、王清堅他們以口頭先說要補助中興國際獅子會
      辦活動，伊沒有辦法預先猜測這些議員的心態；如果說議
      員真的要叫中興國際獅子會假申報，馬上領錢回去，伊一
      定會報告會長，不會讓議員他們將錢領回去；伊現在想起
      來了，單據是縣議會李梅芳秘書交給伊，說這是議員要補
      助中興獅子會辦活動的經費；這些議員的補助款會退回去
      ，是剛開始的時候，他們的這些憑證是由李梅芳（已更名
      為乙○○）交給我的；李梅芳說這些議員要補助其他單位
      ，所以這些錢要先領回去語（見本院卷第125、126頁）；
      另於本院97年6月3日審理時再稱：這些議員原本是要補助
      ，但是後來又拿回去，是在款項已經核撥下來到伊的戶頭
      之後，李梅芳才跟伊說議員要補助其他社團，所以要把錢
      拿去；之所以要把錢撥到伊的戶頭，是因為當初中興國際
      獅子會沒有專戶處理這些款項；伊在向臺東縣政府申領上
      開議員補助款時，並不知道這些縣議員並非是真意要補助
      臺東縣中興國際獅子會的活動；這些補助款，除王清堅部
      分是己○○帶他來伊的辦公室領款外，其他有一筆在伊的
      辦公大樓下交給李梅芳，一筆在中山路與文化街交叉口的
      便利商店交給李梅芳，其他是伊在縣議會，因見不到議員
      本人，就交給李梅芳代為轉交等語（見本院卷第210頁、
      第215頁背面）。而證人施向青、鄭輝煌、王清堅、高清
      峰於歷次供述中均稱有補助中興獅子會活動之事等語，或
      稱其未參與該活動，不知款項用在何處等語，或稱並未拿
      到戊○○交回之補助款等語（見偵一卷第79、80頁、偵二
      卷第22-24頁；本院89年度訴字第319號卷第113、114頁）
      ，就戊○○是否將上開補助款交回予施向青、鄭輝煌、王
      清堅、高清峰乙節，上開證人固未提及或予以否認，但就
      其等有建議補助中興獅子會之事實，則與被告戊○○所稱
      上情相符。實則，被告戊○○於偵查中及本院歷次審理程
      序均一再表示坦認犯行，其認罪後之供述，衡情即無避重
      就輕、卸責飾詞之虞，且其就相關細節亦可歷歷陳述，倘
      非身經其事，勢難如此。是以，其供述內容之可信度甚高
      。而證人乙○○（原名李梅芳）於本院審理時證稱：伊對
      卷內的收據並沒有印象，戊○○亦未交付現金與伊等語，
      固與戊○○上開陳述不符，惟乙○○同時證稱：戊○○是
      中興獅子會的財務，也會一起辦活動，所以才常碰面，某
      些議員曾經請伊轉交東西給戊○○，東西是用公文封裝著
      的文件，伊不能打開，所以不知是何物，戊○○也許有交
      付過東西給伊，但都是用袋子裝著，伊不知道裡面是何物
      等情（見本院卷第209頁至第210頁背面），可見戊○○上
      開陳述仍與乙○○部份證述情節相符，而乙○○時任臺東
      縣議會副議長辦公室助理，負責處理各項交辦事項，議會
      中的30位議員均可能交辦事項與乙○○辦理（見本院卷第
      209頁及其背面），顯見其處理事務內容應甚繁雜，加以
      人之記憶有時而窮，自不能因其部分證述內容與戊○○之
      供述未盡相符，即率為不利於被告戊○○之認定。執此，
      被告戊○○所述有將上開補助款透過李梅芳或親自交回予
      施向青等議員乙節應屬可信。而依戊○○所述前情，其之
      所以交回補助款予施向青等人，係因上開補助款申領、核
      撥至帳戶後，議員臨時以補助款另要補助其他社團為由而
      欲拿回補助款，因而有交回補助款之舉，則戊○○基於如
      此之認知而將補助款交回施向青等人，其主觀上難認有協
      助施向青等人中飽私囊之意念。況依卷內事證所示，亦無
      法認定施向青等人取回上開補助款後，是否真有補助其他
      社團或係挪為私用，而施向青等人究否將上開補助款挪為
      私用，亦非被告戊○○所能置喙與預見，難認被告戊○○
      就此部分與施向青、鄭輝煌、王清堅、高清峰有何犯意之
      聯絡及行為之分擔，本諸證據裁判之原則，自應為有利被
      告戊○○之認定。綜此，被告戊○○就附表編號一至五所
      示之社團補助款部分，並無意圖不法所有而詐取之犯行。
    (2)另就附表編號六所示之補助款部分，被告戊○○固先於本
      院97年3月13日審理時稱：黃秋議員的部分，他的社團補
      助款是6萬元，伊也是退6萬元，這6萬元是代繳黃秋議員
      她先生顏棟樑二屆中興國際獅子會的會費，這部分伊個人
      認為是沒有實質補助中興國際獅子會，也等於是她拿回去
      等語（見本院卷第128頁）；另於本院97年6月3日審理時
      則稱：關於黃秋的部分，當時的會長丙○○說過6萬元好
      像不是補助會費，這6萬元，就是補助己○○跟丙○○這
      兩屆的會費，但是丙○○跟伊說是補助臺東縣中興國際獅
      子會到臺中參加臺中民權獅子會兄弟會交接的費用，而這
      在被東機組扣案的財務報表中可以知道等語（見本院卷第
      214頁背面）。嗣經本院提示卷附臺東縣中興獅子會財務
      報告表影本1份（見本院卷第198頁有關黃秋議員補助7萬
      元，支出於參加高雄授證費用、印章費各79,690、1,050
      元之記載）予被告戊○○確認後，戊○○則稱：伊當時回
      答抵會費，是因為印象中記得臺東縣議員黃秋的補助款，
      是要抵繳臺東縣中興國際獅子會的會費，且當時在回答的
      時候，並沒有實際上看到伊自己的財務收支報表，伊剛看
      完提示的財務收支報表，臺東縣議員黃秋的補助款，確實
      有用在活動的補助上，以參加高雄授證費用來說，通常包
      括租車、住宿、用餐等費用，印章費則是用來刻新任會長
      、幹部職章的費用；至於為何是7萬元，獅子會的收入是
      統籌運用，並無特定的科目等語（見本院卷第214頁背面
      ）。被告戊○○就此部分雖有供述不一之情，但人之記憶
      力本由大腦特定區域主宰（例如：長期記憶永久儲存在「
      顳葉」，程序式記憶儲存在「殼核」，潛意識的創傷記憶
      可能存在「杏仁核」；詳見「大腦的秘密檔案〈Mapping
      the Mind〉」，Rita Carter著，洪蘭譯，2007年12月1日
      初版20刷，遠流出版事業股份有限公司出版發行，頁260
      以下），對於經歷之事件，經過信息加工後儲存於記憶中
      ，部分為短期記憶，部分為長期記憶，有關事件之細節、
      瑣碎或先後部分，常因對於當事人有不同程度之意義，而
      隨時間經過或遺忘或扭曲或錯置，此在隔時重複陳述中尤
      其屢見不鮮，惟其陳述倘有相關書證、物證相互為用、彼
      此為輔，自可經由書證、物證之顯現，而使人之記憶回歸
      於接近真實之軌，而其在書證、物證佐引下所為之陳述，
      於書證、物證之真實性（此指該書證、物證並無經偽造、
      變造之虛偽情形）、關聯性（此指該書證、物證與陳述之
      待證事實具有證據之關聯性）無誤前提下，自以有書證、
      物證為輔之陳述為可信。被告戊○○雖就附表編號六部分
      ，有前後不同之陳述，但參諸上開說明，並審酌前揭財務
      報告表確有黃秋議員補助款項支出科目，且有相關發票、
      傳票為證（見本院卷第183、184、191頁），則自以戊○○於97年6月3日本院審理時，經提示前揭書證後所為之陳
      述為可信。執此，附表編號六所示之社團補助款既有實際
      使用於中興獅子會之活動，則被告戊○○就此補助款之申
      領，實無意圖為黃秋之不法所有，而詐取之行為甚明。
   (3) 查臺東縣政府自74年度起即有社團補助經費之預算編列（
      見本院卷第44頁臺東縣政府函文），自85年以來並推動所
      謂「縣議員社團補助款制度」，因此，臺東縣政府自86會
      計年度起，在臺東縣政府祕書室庶務股主辦業務中，依臺
      東縣議會議員之人數，編列每位議員每年50萬元，預算科
      目為「配合民間各項慶典活動經費」之預算（即俗稱之「
      社團補助款」）；社團補助款係由縣議員直接函告受補助
      單位補助之金額、目的，並副知臺東縣政府後，由受補助
      單位檢附相關核銷文件，向臺東縣政府陳報請領補助款等
      情，業據證人即臺東縣政府主計室人員陳文福、戴清坤、
      盧協昌、民政局人員林進來另案（即臺東地方法院檢察署
      89年度偵字第1598號、本院89年度訴字第240、319號、90
      年度訴字第271號刑事案件；下稱另案）於本院審理時證
      述甚詳，亦為本院於審判職務上已知之事項（刑事訴訟法
      第158條並參），而為被告2人所不爭執。「縣議員社團補
      助款制度」立意雖佳，但將行政機關原來應該履行的責任
      ，交給原本不應涉足行政機關行政作用的議員來參與，制
      度設計上明顯地違反行政、立法分立的憲政原理，又因為
      費用報銷制度之鬆弛（有關社團補助款之核銷審查部分，
      係由主計單位就縣議員建議補助某某社團所附之單據或領
      據，係採形式上審查，亦即不會就所附之單據一一去審查
      是否與補助之目的相符，但若發現所附之單據與補助目的
      不符，主計單位一定會退件等情，業據證人即臺東縣政府
      主計處稅務課課長盧協昌另案於本院審理時證述甚詳），
      導致縣議員究竟是利用該制度積極地為選民爭取利益或者
      藉此手段詐領財物，顯得界線模糊。換言之，主計單位就
      社團補助款之核銷審查乃採形式審查方式，不為補助目的
      與實際支用情況之審查，一旦議員發函建議補助，並由受
      補助單位提出憑證與領據等核銷文件，主計單位即會予以
      核撥補助；就另一角度而言，上開經費之動支、補助對象
      及數額等，地方議員均有廣泛的「建議權」，地方政府基
      於對議會之尊重，只要形式上合於預算範圍，均會接受議
      員或議會之建議予以補助。惟在形式審查的原則下，倘有
      補助目的與實際支用情形不符之情形，主計單位仍會予以
      退件，亦即若據以核銷補助款所檢附之單據，非實際用在
      縣議員建議補助之社團預定之活動，反係用在與社團無關
      之用途，則仍會造成主計人員認為所檢附之單據或領據係
      用以補助社團活動，並據以核撥補助款之結果，因此，主
      計人員仍有因與該社團用途無關之單據而陷於錯誤進而核
      撥款項之可能，而在此形式審查情形下，受補助社團提供
      不實收據予主計人員，憑以製作之憑證黏貼單，即有使主
      計人員將不符補助目的之核銷文件，登載在前開憑證黏單
      之公文書上之問題。進一步觀之，若議員於發函建議補助
      時，未在函文中載明申請贊助之特定活動為何，反泛稱「
      餐會活動」、「各項活動」或「社會服務」等模糊而不特
      定之名稱，則受補助社團於檢附單據向臺東縣政府申請核
      撥社團補助款時，在前揭所述形式審查之基礎下，主計單
      位僅能就單據形式而為觀察，只要檢附之單據與所謂「餐
      會活動」、「各項活動」或「社會服務」有形式上關聯性
      ，即會准予核撥款項，此時，因贊助活動之名稱範圍涵蓋
      頗大，主計人員既僅能就此模糊之活動名目而為形式審查
      ，則在單據具有形式關聯性之情形下，即難謂有使主計人
      員將不符補助目的之核銷文件，登載在憑證黏單之公文書
      上之問題。查本件附表所示之社團補助款，議員施向青、
      鄭輝煌、王清堅、高清峰、黃秋於發函建議補助中興獅子
      會時，均泛稱贊助中興獅子會之「餐會活動」、「各項活
      動」或「社會服務」等活動，此有上開議員之服務處函文
      影本6紙在卷可考（見偵三卷第184、188、192、196、200
      、205頁），參諸上開說明，被告戊○○檢具飯店、餐會
      、印刷之消費收據（見偵三卷第181、182、183、186、18
      7、191、195、199、203、204頁），向臺東縣政府申請核
      撥社團補助款，主計人員形式上審查後，認為上開單據與
      「餐會活動」、「各項活動」或「社會服務」等活動名目
      並無不符而准予核撥，實無使主計人員登載不實公文書之
      可言。況被告戊○○於申請核撥上開社團補助款時，係本
      於前開議員確有意補助中興獅子會活動經費之主觀認知而
      為之，已如前述，因此，其更無使公務員登載不實之犯意
      ，應屬明確。
   2、被告己○○部分：
      被告己○○於檢察官偵訊及本院歷次審理時均表示願意認
      罪，惟同時陳稱：伊接會長時，對於「社團補助款」的申
      請程序都不瞭解，只負責會務的推動，「社團補助款」下
      來，戊○○先生沒有告訴伊，只於他把錢交給議員後才以
      電話於事後告訴伊，對於議員是否發函申請「社團補助款
      」的事伊也都不知道等語（見本院卷第27頁），核與被告
      戊○○所陳：「社團補助款」從頭至尾是由其處理，但是
      「社團補助款」下來時有跟會長告知說哪些議員有補助中
      興獅子會，但是他們要拿回去，會長就說就讓他拿回去，
      當時中興獅子會沒有專屬的帳戶，錢下來是匯到其帳戶，
      但錢下來時其就會告知會長，會長就說這錢與會裡沒有關
      係，就讓議員拿回去等情（見本院卷第27、28頁）大致相
      符。另證人甲○○（87年6月1日至88年5月31日任中興獅
      子會會長）、癸○○（87年6月1日至88年5月31日任中興
      獅子會財務）、壬○○（88年6月1日至89年5月31日任中
      興獅子會秘書）、丁○○（88年6月1日至89年5月31日任
      中興獅子會財務）、丙○○（89年6月1日至90年5月31日
      任中興獅子會會長）、辛○○（89年6月1日至90年5月31
      日任中興獅子會財務）於本院審理時均證稱：其等之職章
      依照中興獅子會之慣例，係由財務或秘書保管，本件所涉
      補助款申領期間，係由戊○○保管，並由其負責處理事務
      性工作等語（見本院卷第201-208頁），核與被告戊○○
      、己○○上開陳述：本件社團補助款是由戊○○負責處理
      等情相符。且前開證人於本院審理作證時，亦均未提及被
      告己○○有何參與社團補助款申領、核銷之情節，則被告
      己○○就本件所涉補助款於申領、核銷時是否知悉及參與
      ，即屬有疑。參以被告戊○○明確陳稱其在補助款下來後
      有告知己○○等語，則顯然被告己○○並無參與社團補助
      款申請、核撥之程序。而被告戊○○固稱：鄭輝煌議員的
      補助款交予議員後有向己○○報備，王清堅議員部分，是
      己○○帶議員來其辦公室領款等語（見本院卷第213頁背
      面、第215頁），惟依戊○○當時之認知，議員係因臨時
      欲補助其他社團而將補助款取回，業如前述，則縱使己○○有參與交回補助款款項之行為，亦難認其有何詐取補助
      款之故意及意圖。綜上，被告己○○並未參與本件社團補
      助款之申領、核銷，自無使公務員登載不實之犯意與行為
      ；又己○○均係補助款核撥後，因要交回議員處而由戊○○向其報備，其獲悉補助款之事，既來自戊○○之轉知，
      戊○○尚且無不法所有之意圖及詐取補助款之犯意（詳如
      前述），遑論對社團補助款知之有限的被告己○○。公訴
      人雖提出卷附領據、收據及上開證人之證詞為證，惟其所
      舉事證，均僅足認定被告戊○○確有辦理本件社團補助款
      申請、核撥事項之事實，難以證明被告己○○有何參與使
      公務員登載不實及詐取補助款之事實。況被告戊○○之陳
      述，及上開證人甲○○等人之證述，均可資說明被告己○○對於本案實無公訴人所指上開犯行之犯意，更無與戊○○、鄭輝煌、王清堅、高清峰、黃秋有何共同利用職務上
      機會詐取社團補助款之犯意聯絡與行為分擔；此與另案被
      告鄭輝煌、王清堅、高清峰、黃秋有無私用上開社團補助
      款之事實，係屬二事，自不待言。
四、綜上所述，本件被告戊○○雖有於附表所示之時間向臺東縣
    政府申請核撥社團補助款之事實，惟尚難認被告戊○○、己○○有使公務員登載不實及利用職務上機會詐取財物之主觀
    犯意，亦無與另案被告施向青、鄭輝煌、王清堅、高清峰、
    黃秋，就上開犯行有何犯意之聯絡及行為之分擔。公訴意旨
    所舉之證據，尚難為被告己○○、戊○○有罪之積極證明，
    其所指出證明之方法，亦無從形成被告己○○、戊○○有罪
    之心證。此外，復查無其他積極證據足資證明被告己○○、
    戊○○有公訴人所指之貪污治罪條例第5條第1項第2款、刑
    法第214條之犯行。不能證明被告戊○○、己○○犯罪，依
    刑事訴訟法第301條第1項規定，自應為被告2人無罪之諭知
    ，以示審慎。
參、職權告發部分：本件被告戊○○於附表編號一至五之社團補
    助款核撥後，將該等原屬補助中興獅子會之款項，交回如附
    表編號一至五所示之議員，其行為涉有刑法第342條之背信
    罪嫌，又其就此部分所製作之中興獅子會財務報表，是否另
    涉有刑法第215條業務上登載不實罪嫌，均宜由檢察官另為
    適法之處理。又被告己○○於附表編號二至五之社團補助款
    申領、核銷期間，任中興獅子會之會長乙職，就被告戊○○
    所涉前述背信及業務上登載不實罪嫌，是否與之有犯意之聯
    絡及行為之分擔，而共同涉犯上開罪嫌，亦宜由檢察官一併
    為適法之處理。
據上論斷，應依刑事訴訟法第301條第1項，判決如主文。
本案經檢察官庚○○到庭執行職務
中    華    民    國    97    年    6    月   24      日
                  刑事第二庭  審判長法  官  李水源
                                    法  官  康文毅
                                    法  官  盧亨龍
以上正本證明與原本無異。
如不服本判決應於收受本判決後10日內向本院提出上訴書狀；上
訴書狀應敘述具體理由。未敘述上訴理由者，應於上訴期間屆滿
後20日內向本院補提理由書狀（均須按他造當事人之人數附繕本
）。「切勿逕送上級法院」。
告訴人或被害人對於本判決如有不服，請書具不服之理由狀，請
求檢察官上訴者，其上訴期間之計算係以檢察官收受判決正本之
日期為準。
                                    書記官  石佳琪
中    華    民    國    97    年    6     月    26    日
附表
┌──┬────┬─────┬─────┬───┬───────┐
│編號│發函日期│受補助社團│與該社團無│核撥日│社團補助款之流│
│    │請求補助│          │關之消費單│期    │向            │
│    │金額(新 │          │據        │      │              │
│    │臺幣)   │          │          │      │              │
│    │        │          │          │      │              │
├──┼────┼─────┼─────┼───┼───────┤
│一  │87年8月7│臺東縣中興│施向青個人│領據登│戊○○於補助款│
│    │日；5萬 │國際獅子會│至錦江春大│載未載│撥付後，領出其│
│    │元      │          │飯店、台東│核撥日│中3萬元交予施 │
│    │        │          │假期大飯店│期    │向青供其私人花│
│    │        │          │股份有限公│      │用            │
│    │        │          │司消費單據│      │              │
├──┼────┼─────┼─────┼───┼───────┤
│二  │88年6月 │臺東縣中興│鄭輝煌個人│領據上│戊○○領出補助│
│    │22日；4 │國際獅子會│至天野小吃│未登載│款後，扣除亞洲│
│    │萬5千元 │          │部消費之單│核撥日│打字印刷企業社│
│    │        │          │據（同筆補│期    │消費之7千4百元│
│    │        │          │助款核銷單│      │，將剩餘之3萬 │
│    │        │          │據尚有實際│      │7千6百元拿到縣│
│    │        │          │消費之亞洲│      │議會交予鄭輝煌│
│    │        │          │打字印刷企│      │供其私人花用  │
│    │        │          │業社發票）│      │              │
├──┼────┼─────┼─────┼───┼───────┤
│三  │88年10月│臺東縣中興│鄭輝煌個人│88年11│戊○○於補助款│
│    │19日；10│國際獅子會│至一家餐廳│月16日│核撥後，即將之│
│    │萬元    │          │之消費單據│      │領出，並交予林│
│    │        │          │          │      │進義，由己○○│
│    │        │          │          │      │持往縣議會交給│
│    │        │          │          │      │鄭輝煌供其私人│
│    │        │          │          │      │花用          │
├──┼────┼─────┼─────┼───┼───────┤
│四  │88年8月3│臺東縣中興│王清堅以其│88年9 │該社團人員林直│
│    │日；8萬 │國際獅子會│個人至一家│月7日 │正於補助款核撥│
│    │元      │          │餐廳消費之│日    │後，將之領出並│
│    │        │          │單據交由該│      │交予社團負責人│
│    │        │          │社團人員林│      │己○○，由林進│
│    │        │          │直正辦理核│      │義持往縣議會交│
│    │        │          │銷        │      │給王清堅供其私│
│    │        │          │          │      │人花用        │
├──┼────┼─────┼─────┼───┼───────┤
│五  │88年9月9│臺東縣中興│高清峰個人│88年11│戊○○領出補助│
│    │日；6萬 │國際獅子會│至一家餐廳│月16日│款後，將之交予│
│    │元      │          │消費之單據│      │該社團負責人林│
│    │        │          │          │      │進義，由己○○│
│    │        │          │          │      │持往縣議會交給│
│    │        │          │          │      │高清峰供其私人│
│    │        │          │          │      │花用          │
├──┼────┼─────┼─────┼───┼───────┤
│六  │89年4月 │臺東縣中興│黃秋持其個│89年4 │補助款核撥後，│
│    │間；    │國際獅子會│人至一家餐│月    │戊○○即將之領│
│    │6萬元   │          │廳消費之單│      │出交由獅子會會│
│    │        │          │據交由其服│      │長己○○，由林│
│    │        │          │務處小姐轉│      │進義持往議會交│
│    │        │          │交該社團辦│      │給黃秋供伊私人│
│    │        │          │理核銷    │      │花用          │
└──┴────┴─────┴─────┴───┴───────┘


司法院資訊處製作；財團法人民間司法改革基金會備份。
